【裁判字號】    94,訴,1786
【裁判日期】    950622
【裁判案由】    新型專利異議
【裁判全文】
臺北高等行政法院判決
                                      94年度訴字第1786號
                              .
原      告  鉅航科技股份有限公司
代  表  人  甲○○
訴訟代理人  丁○○
被      告  經濟部智慧財產局
代  表  人  蔡練生（局長）住同上
訴訟代理人  戊○○
            丙○○兼送達代收.
參  加  人  乙○○
上列當事人間因新型專利異議事件，原告不服經濟部中華民國94
年4 月14日經訴字第09406123480 號訴願決定，提起行政訴訟，
經本院命參加人獨立參加訴訟，本院判決如下：
    主  文
原告之訴駁回。
訴訟費用由原告負擔。
    事  實
一、事實概要：
    原告於民國91年10月25日以「雙卡型電連接器結構」（下稱
    系爭案）向被告申請新型專利，經被告編為第00000000號審
    查，准予專利。公告期間，參加人以其有違系爭案核准審定
    時專利法第98條第2 項之規定，對之提起異議。案經被告審
    查，為「異議成立，應不予專利」之處分。原告不服，乃向
    經濟部提起訴願，經遭訴願決定駁回，遂向本院提起行政訴
    訟。
二、兩造聲明：
  (一)原告聲明：
   1.訴願決定及原處分均撤銷。
   2.訴訟費用由被告負擔。
  (二)被告聲明：
   1.駁回原告之訴。
   2.訴訟費用由原告負擔。
  (三)參加人聲明（參加人未於言詞辯論期日到場，聲明及陳述各
    依其於準備程序所為之陳述及答辯狀所載）：
   1.駁回原告之訴。
   2.訴訟費用由原告負擔。
三、兩造之爭點：系爭案是否有違前揭專利法第98條第2 項之規
    定，而不符新型專利要件？
  (一)原告主張之理由：
    1.按將他新型之構成要件的構造，在形狀、排列上予以變更
      所成之新型，若可產生某一新功效或增進某種功效時，此
      種構成要件形狀、排列變更之新型，視為非能輕易完成。
      又系爭案係以修正後的申請專利範圍為準，其特徵在於第
      二表面由前往後組裝成排間隔之導電端子（50）。
    2.系爭案申請專利範圍及其主要創作構成部分已具備以下多
      項創新結構與增進功效：
      (1)系爭案在SMC 卡（70）電連接器既有長寬規格條件下，
        首先創作結合XD卡（80）插接功能，以滿足電子設備之
        特定功能需求。
      (2)系爭案絕緣本體（20）採用單一長方板狀，只在上開放
        面一體成型左右側軌（23）、（24）及後擋垣（25）、
        （26），並且SMC 卡（70）與XD卡（80）之導電端子（
        30）、（31）、（32）、（50）及其插槽彼此前後相隔
        ，沒有重疊交錯配置，因此方便製造成型，降低塑膠模
        具費用，並且提高良品率與結構精度。
      (3)SMC 卡（70）20多支前左側、中排及後排導電端子（30
        ）、（31）、（32）由後往前插置於絕緣本體（20）之
        第一表面（21），而XD（80）卡20支導電端子（50）則
        由前往後插置於第二表面（22），因此方便組立裝配，
        減少不良率。
      (4)第二插卡空間（220）及其XD卡（80）20支導電端子（
        50）完全避開SMC 卡（70）20多支左側、中排及後排導
        電端子（30）、（31）、（32），以確保SMC 卡（70）
        與XD卡（80）之插卡使用效能。
      (5)XD卡（80）20支導電端子（50）皆由前往後插置定位於
        絕緣本體（20）前右段之第二表面（22），而不是由後
        往前通過第一表面（21），因此XD卡（80）導電端子（
        50）之主片體長度可減短，不必加長，不僅是容易製造
        、降低成本及尺寸精確，並且插接組裝更快速方便，大
        幅度提高結構精度。
      (6)在SMC 卡（70）電連接器既有長寬規格條件下，將絕緣
        本體（20）前右段大部分往下形成XD卡（80）第二插卡
        空間（220）， 及插接20支導電端子（50），而不必改
        變SMC 卡（70）電連接器之既有長寬規格，以提高整體
        適用性。
      (7)SMC 卡（70）插卡使用時（系爭案專利說明書第6 、8
        圖），不會壓迫到XD卡（80）導電端子（50）。
      (8)XD卡（80）插卡使用時（系爭案專利說明書第10圖），
        不會壓迫到SMC 卡導電端子（30）、（31）、（32）。
    3.訴願決定之第一部分理由對於下述2002年6月11日公告之
      美國第0000000號「CARD CONNECTOR」專利案（下稱引證
      案）(1)至(4)項（引證案專利說明書第4 至11圖）及(5)至(10)
      項（引證案專利說明書第12圖）結構缺失皆避而不談，卻
      反而逕自否定系爭案之功效增進，實已嚴重偏頗，以下為
      引證案之結構弊端：
      (1)引證案在前開第4 至11圖SMC 連接器之既有長寬規格條
        件下，為避免SMC 前中後排端子（60）、（65）與MMC
        、SD 端子（50）相互衝突，將SMC 端子（60）、（65
        ）設在下板（4）上表面，而MMC 、SD端子（50）則設
        於上板（3）下凹面，因此整個絕緣本體（2）製造組裝
        麻煩，不良機率大，成本高。
      (2)MMC 、SD插槽（8a）及成排端子（50）設在上板（3）
        之下凹面，因此MMC 卡（10）、SD卡（20）必須反面進
        行插卡（前開第5 、7 、10圖），使用操作不便，容易
        誤插。
      (3)MMC 、SD端子（50）由後往前插置深入至連接器中段（
        第10圖），而位於SMC 中排端子（60）之正上方，在MM
        C 卡（10）及SD卡（20）反面插卡時，相對會壓迫到
        SMC 前中排端子（60）、（65）。
      (4)MMC 、SD端子（50）由後往前插穿連接器後板（6），
        再深入至上板（3）之中段位置，較不便於製造組裝。
      (5)至於前開第12圖所示之卡連接器則根本無法實施。依其
        說明書第6 至48行敘述，絕緣本體（80）於上板（83）
        、下板（81）與左右側壁（82）之間構成一SMC 插槽（
        84），以及前段往下凹設一MMC 、SD插槽（87），SMC
        後排端子（75）由後往前插置於SMC 插槽（84）之下板
        （81），而MMC 、SD端子（70）同樣由後往前插穿下板
        置於SMC 插槽（84），再深入至前段MMC 、SD插槽（87
        ）。惟實際比較分析後，前開第6 圖SMC 插槽（8b）共
        插置20多支前中後排端子（60）、（65），而第5 圖
        MMC 、SD插槽（8a）則插設9 支端子（50），由於端子
        （50）、（60）彼此會部分相重疊，因此根本無法設計
        成前開第12圖結構，而且沒有使用效能。
      (6)前開第12圖中只設計SMC後排端子（75），而不能設置
        第6 圖所示之前排端子（65）及中排端子（60），影響
        SMC 卡（30）使用效能。
      (7)SMC卡（30）插卡使用時，相對會壓迫到MMC、SD端子
        （70）。
      (8)匣盒狀絕緣本體（80）之下板（81）上表面設置多種多
        排交錯端子槽孔，導致製造與組裝不便，並且精確性較
        差。
      (9)MMC、SD端子（70）無法由後往前通過前開第6 圖20多
        支密集排列SMC端子（60），因此根本不能實施，更無
        法維持SMC 卡連接器既有的長寬規格條件。
      (10)第12圖SMC 插槽（84）在前左段往下凹設一MMC、SD插
        槽（84），而無法設置前開第6 圖SMC 前排端子（65）
        及中排端子（60），嚴重影響使用效能，根本無法實施
        。而且此項結構設計，更不適用於SMC卡結合XD卡設計
        。
    4.系爭案主要技術特徵（主體特徵部分）不只是第二表面（
      22）及第二插卡空間（220）而已，其必須在絕體本體（
      20）之第一表面（21）前右段大部分往下凹設一短窄狀第
      二表面（22），其含有左側壁（28）、後端壁（29）及連
      接右側軌（24），供XD卡（80）成排20支導電端子（50）
      由前往後插置定位，而其焊接腳（51）往前伸出第二表面
      （22），並且配合上述金屬頂蓋（40）共同構成第二插卡
      空間（220）， 因此XD卡（80）導電端子（50）及其第二
      表面（22）完全避開SMC 卡（70）20多支前左側、中排及
      後排導電端子（30）、（31）、（32），而可有效適用於
      SMC 卡（70）與XD卡（80）整體性設計，並且能夠低成本
      製造組裝，提高結構精度，降低不良率。從而系爭案具有
      前述結構優點，已確實增進功效，並且非運用習有技術知
      識所能輕易完成的，符合「進步性」專利要件。原告對於
      引證案專利說明書第12圖揭露雙卡型的電連接器沒有爭議
      。但系爭案的特徵在於第二表面由前往後組裝成排的間隔
      導電端子。申請當時的技術及引證案只有揭露SD及SMC 卡
      的技術，其端子只有10支，系爭案為XD卡，端子數有20支
      ，為了解決技術上的困難與產業上的利用，所以端子改為
      由後往前排列，故依照被告審查基準第2 篇第4 節新型進
      步性審查中的第4 節第2 項係具有進步性的，且於狹小的
      空間中作一點改變就有功效上的增進。尤其，依據申請專
      利範圍之「一句話原則」整體性觀察，其正確涵義就是縱
      有99% 相同，但只要存在有1%的差異，就不能說是相同。
      再者，由於該些微差異是首先創作，正符合專利法上之「
      新穎性」，也就是前所未有。而由於該些微差異，整體而
      言即產生了一個特定功能，而且該功能對實際使用具有正
      面意義，就符合專利法上之「產業上利用」。再者，因以
      往連接器皆無此項SMC 卡有效結合XD卡之特殊插卡結構優
      良設計，正符合專利法上之「非顯而易知性」。而且引證
      案即使以第4 至12圖實施例任意組合設計，亦無法避免上
      述結構缺失，且更不可能達到前開系爭案結構特點及增進
      功效。
    5.引證案專利說明書第12圖中沒有插卡定位彈片，而第5、6
      圖所示元件（55）、（56）是插卡偵測端子或防寫控制端
      子，至於元件（67）則是防止SMC 卡（30）誤插方向的彈
      片，因此根本不同於系爭案XD卡（80）之定位彈片（60）
      設計。尤其引證案元件（55）、（56）、（57）皆是設在
      絕緣本體（2）之左右側板（5）內側，並且其斷面為直立
      狀設置，根本不適用於SMC 卡（30）結合XD卡之連接器結
      構中。而系爭案定位彈片（60）由前往後插置定位於第二
      表面（22），其含有一彈性上卡鉤（61），以彈性卡置XD
      卡（80）之左側定位口（81），並且定位彈片（60）之主
      體部分為水平狀設置。從而系爭案此項設計針對SMC 卡（
      70）結合XD卡（80）而言，確實新穎實用，並且增進功效
      。
  (二)被告主張之理由：
    1.專利案申請專利範圍於其中載述「其特徵在於」之後所敘
      述之部分，即表示為該專利案之主要創作構成部分。故系
      爭案主要創作構成係在於：在絕緣本體之前段部分往下凹
      設構成一開口朝前之第二插卡空間之第二表面，該第二表
      面含有左側壁與後端壁，而其右側則連接絕緣本體之右側
      軌，在第二表面由前往後組裝成排間隔之導電端子，並且
      配合上述金屬頂蓋共同構成第二插卡空間，以配合XD卡插
      置導接。
    2.引證案第12圖揭示本體包括一體成型之開放前壁、後壁、
      左壁、右壁、頂壁、底壁，以共同構成一中空插槽，供插
      置導接SMC 卡，於本體之前段處向下凹設一凹槽，並於凹
      槽內組裝間隔成排的端子，藉以插接其他不同規格之卡片
      。雖引證案於前段凹槽內組裝間隔成排由後往前的導電端
      子，與系爭案將第二表面之導電端子由前往後組裝之構成
      不同。然系爭案主要創作構成係在於既有供插置導接SMC
      卡電連接器（習知技術構成）之絕緣本體未使用之區域，
      往下凹設一第二表面構成一開口朝前之第二插卡空間供XD
      卡插置導接，係可因需求改變供何種類卡插置之構成，引
      證案已有相同之揭露，而導電端子之由前往後或由後往前
      之差異，僅係排列方式之簡易運用改變，並無功效增進。
      故系爭案申請專利範圍第1 項係為運用申請前既有之技術
      或知識，而為熟習該項技術者所能輕易完成且未增進功效
      ，不具進步性。又從系爭案專利說明書第4 頁後段到第5
      頁前面可知，系爭案強調多一個插孔，而此於引證案已經
      揭露，引證案已經揭露可以插雙卡的構成。此外，端子接
      角一般置於後方，不會影響組裝插入的順暢，系爭案置於
      前面是因為後方無法放置，配合空間的需要，所以才將端
      子增加一個端子由後往前的特徵，但不論端子係由後往前
      或由前往後，技術都是一樣的，並沒有增進進步性。而申
      請專利範圍第2 項附屬項所載第二表面左側組接一含有上
      卡鉤之定位彈片，以卡接XD卡之相對定位口，此種於側邊
      設置卡之定位彈片乃與於引證案中以彈片偵測插卡側緣
      protect button 26 所定之位置所呈狀態實質相同，亦屬
      一般習知卡之插置定位構成，為習知技術簡易附加之運用
      ，亦係運用申請前既有之技術或知識，為熟習該項技術者
      所能輕易完成且未增進功效，不具進步性。
  (三)參加人主張之理由：答辯理由如被告陳述。
   理 由
一、系爭案係於91年10月25日申請新型專利，被告係於92年9月
    19日審定准予專利，則系爭案有無應不予專利之原因，應以
    核准審定時所適用之90年10月24日修正公布之專利法為斷。
    系爭案於93年2月20日修正申請專利範圍，經被告與92年10
    月21日審定公告本比較，修正後申請專利範圍係將原申請專
    利範圍第2 項所載「第二表面含有左側壁與後端壁，而其右
    側則連接絕緣本體之右側軌」等構成併入申請專利範圍第1
    項中予以敘述，並將第二表面成排間隔之導電端子之組裝構
    成限定為由前往後，因認未變更實質內容，且為申請專利範
    圍過廣之修正，符合90年10月24日修正公布之專利法第102
    條之1 第3 項第1 款之規定准予修正並據以審查。兩造就此
    部分未再爭執，因此，本件應以修正後之申請專利範圍審查
    ，應先明。
二、依卷附新型專利說明書之記載，系爭案係：1.一種雙卡型電
    連接器結構，係在長方形絕緣本體之第一表面裝設中排及後
    排導電端子，並且其含有左右側軌及後擋垣，供組接一金屬
    頂蓋，以共同構成一開口朝前之第一插卡空間，供插置導接
    SMC卡；在絕緣本體之前段大部分往下凹設一第二表面，以
    構成一開口朝前之第二插卡空間；其特徵在於：該第二表面
    含有左側壁與後端壁，而其右側則連接絕緣本體之右側軌；
    在第二表面由前往後組裝成排間隔之導電端子，並且配合上
    述金屬頂蓋共同構成上述第二插卡空間，以配合XD卡插置導
    接。2.如申請專利範圍第1 項所述之雙卡型電連接器結構」
    其中第二表面左側組接一含有上卡鉤之定位彈片，以卡接XD
    卡之相對定位口。系爭案之電連接器結構為能適用於長寬型
    SMC 卡與短窄型XD卡，因而在長方形絕緣本體之第一表面裝
    設中排及後排導電端子，並且其含有左右側軌及後擋垣，供
    組接一金屬頂蓋，以共同構成一開口朝前之第一插卡空間，
    供插置導接SMC 卡；另在絕緣本體之前段大部分往下凹設一
    第二表面，此第二表面組裝成排間隔之導電端子，並且配合
    上述金屬頂蓋共同構成一開口朝前之第二插卡空間，以配合
    XD卡插置導接。
三、引證案係2002年6月11日公告之美國第0000000號「CARD
    CONNECTOR」專利案，引證案係提供一卡片電連接器，至少
    可替換容納二的不同厚度、尺寸、配置位置卡片。由引證案
    第12圖觀之，其已揭示本體包括一體成型之開放前壁、後壁
    、左壁、右壁、頂壁、底壁，以共同構成一中空插槽, 供插
    置導接SMC卡，於本體之前段處向下凹設一凹槽，並於凹槽
    內組裝間隔成排的端子，藉以插接其他不同規格之卡片。原
    告雖主張引證案將SMC端子（60）、（65）設在下板（4）上
    表面，而MMC、SD端子（50）則設於上板（3）下凹面，因此
    整個絕緣本體（2）製造組裝麻煩，不良機率大，成本高。
    使用操作不便，容易誤插，其結構不便於製造組裝，且由於
    端子（50）、（60）彼此會部分相重疊，因此根本無法設計
    成前開第12圖結構，而且沒有使用效能等等。
四、但查，系爭案係基於習知電連接器只適用於長寬型SMC 卡，
    無法進一步使用XD卡，相對限制其適用範圍，因而在既有長
    寬規格條件作進一步設計，而可選擇適用於長寬型SMC 卡與
    短窄型XD卡，或者其他短窄型電子卡，系爭案改進之技術主
    要仍在絕緣本體之前段大部分往下凹設一第二表面，此第二
    表面組裝成排間隔之導電端子，並且配合上述金屬頂蓋共同
    構成一開口朝前之第二插卡空間，以配合XD卡插置導接。至
    於第二表面含有左側壁與後端壁，而其右側則連接絕緣本體
    之右側軌本為修正前申請專利範圍第2 項之附屬特徵，僅係
    就第二表面構造加以細部描述，尚非系爭案改良習知技術的
    特徵。又系爭案修正後申請專利範圍雖將第二表面導電端子
    界定為由前往後組裝成排間隔，但修正前申請專利範圍原為
    「第二表面組裝成排間隔之導電端子」，該修正業經被告審
    查未變更實質內容，且為申請專利範圍過廣的修正而准予修
    正在案。足見第二表面端子是否有由前往後組裝成排間隔並
    非系爭案亦非改良習知技術之所在，系爭案改良之重點仍在
    增加一第二插卡空間，以配合XD卡的插置導接。而引證案第
    12圖揭示本體包括一體成型之開放前壁、後壁、左壁、右壁
    、頂壁、底壁，以共同構成一中空插槽，供插置導接SMC 卡
    ，於本體之前段處向下凹設一凹槽，並於凹槽內組裝間隔成
    排的端子，藉以插接其他不同規格之卡片，已經揭露可以插
    雙卡的構成，難謂系爭案之技術特徵未被引證案之習知技術
    所揭露。雖然系爭案將第二表面之導電端子由前往後組裝，
    與引證案於前段凹槽內組裝間隔成排由後往前的導電端子有
    所不同。但系爭案在於既有供插置導接SMC 卡電連接器（習
    知技術構成）之絕緣本體未使用之區域，往下凹設一第二表
    面構成一開口朝前之第二插卡空間供XD卡插置導接，其為因
    應既有僅存空間之限制，而將導電端子排列方式改成由後往
    前排列，僅為熟習該項技術領域之人，為克服空間限制所作
    簡易互換，本可輕易思及；而端子接腳一般置於後方，並不
    影響組裝插入的順暢，系爭案置於前面係因為後方空間限制
    所作之改變，應用之技術相同，其功效亦屬可得預期，尚不
    能以此主張具有功效之增進。另外，申請專利範圍第2 項附
    屬項所載第二表面左側組接一含有上卡鉤之定位彈片，以卡
    接XD卡之相對定位口，此種於側邊設置卡之定位彈片與於引
    證案中以彈片偵測插卡側緣protect button 26 所定之位置
    所呈狀態實質相同，屬一般習知卡之插置定位構成，為習知
    技術簡易附加之運用，亦係運用申請前既有之技術或知識，
    為熟習該項技術者所能輕易完成且未增進功效，仍不能以該
    附屬特徵主張具有進步性。
五、從而被告以系爭案有違核准審定時專利法第98條第2 項之規
    定，而為異議成立，應不予專利之審定，於法並無不合。訴
    願決定予以維持，亦屬妥適。原告主張前詞，訴請撤銷訴願
    決定及原處分，為無理由，應予駁回。
據上論結，本件原告之訴為無理由，爰依行政訴訟法第98條第3項
前段，判決如主文。
中    華    民    國    95    年     6    月   22     日
                         第三庭審判長法  官  姜素娥
                                     法  官  吳東都
                                     法  官  陳國成
上為正本係照原本作成。
如不服本判決，應於送達後20日內向本院提出上訴狀並表明上訴
理由，如於本判決宣示後送達前提起上訴者，應於判決送達後20
日內補提上訴理由書（須按他造人數附繕本）。
中    華    民    國    95    年     6    月   23     日
                                     書記官  王英傑


司法院資訊處製作；財團法人民間司法改革基金會備份。
